臺灣高等法院高雄分院刑事判決　　　　100年度上訴字第509號
上　訴　人
即　被　告　黃鼎翔
選任辯護人　康進益律師
上列上訴人因毒品危害防制條例案件，不服臺灣高雄地方法院99
年度訴字第513 號中華民國99年12月31日第一審判決（起訴案號
：臺灣高雄地方法院檢察署98年度偵字第12769 號），提起上訴
，本院判決如下：
     主  文
上訴駁回。
     事  實
一、黃鼎翔明知愷他命（Ketamine，俗稱「K 他命」）係毒品危
    害防制條例第2 條第2 項第3 款所定之第三級毒品，屬違禁
    物，未經許可，不得販賣，竟與姓名年籍均不詳，綽號『大
    胖』之成年男子，共同基於意圖販賣第三級毒品愷他命以營
    利之犯意聯絡，於民國98年3 月31日13時7 分許，黃鼎翔先
    以其所有之0000000000號行動電話，與陳冠良所使用之0000
    000000號行動電話聯絡毒品交易事宜，待雙方達成合意後，
    黃鼎翔則向『大胖』取得愷他命，並於同日13時27分後不久
    （起訴書誤載為17、18時許），在高雄市林園區「上手網咖
    」前，以新臺幣300 元之價格，販賣愷他命1 包予陳冠良1
    次，並於收取款項後，將之交予『大胖』，而牟取利益。
二、嗣於98年4 月28日上午7 時40分許，警方在高雄市○○區○
    ○路33巷32號之11黃鼎翔住處，將黃鼎翔拘提到案，經同意
    搜索後，當場扣得黃鼎翔所有供販賣愷他命所用之易利信牌
    手機1 支（含SIM 卡，門號0000000000號）。
三、案經內政部警政署刑事警察局及高雄市政府警察局移送臺灣
    高雄地方法院檢察署檢察官偵查起訴。
     理  由
一、證據能力方面：
  (一)按被告以外之人，於審判外之言詞或書面陳述，除法律有規
    定者外，不得作為證據；又被告以外之人（包括證人、鑑定
    人、告訴人、被害人及共同被告等）於檢察事務官、司法警
    察官或司法警察調查中所為之陳述，與審判中不符時，其先
    前之陳述具有較可信之特別情況，且為證明犯罪事實存否所
    必要者，得為證據，刑事訴訟法第159 條第1 項、第159 條
    之2 分別定有明文。是被告以外之人於司法警察（官）調查
    中所為之陳述，依刑事訴訟法第159 條第1 項規定，係屬傳
    聞證據，原則上無證據能力。惟如該陳述與審判中不符時，
    其先前之陳述具有較可信之特別情況，且為證明犯罪事實存
    否所必要者，依同法第159 條之2 規定（即刑事訴訟法第15
    9 條第1 項所指之「除法律有規定者外」），始例外認為有
    證據能力。如該陳述與審判中相符時，因該陳述並不符合刑
    事訴訟法第159 條之2 有關傳聞例外之規定，故不得作為認
    定本案犯罪事實有無之證據。此時，當以證人於審判中之陳
    述作為證據。另所謂「前後陳述不符」之要件，應就前後階
    段之陳述進行整體判斷，以決定其間是否具有實質性差異，
    惟無須針對全部陳述作比較，陳述之一部分有不符，亦屬之
    。又「證明犯罪事實之存否所必要」，即使用證據之必要性
    ，係指因無法再從同陳述者取得證言，而有利用原陳述之必
    要性，只要認為該陳述是屬於與犯罪事實存否相關之事實，
    並為證明該事實在實質上之必要性即可。而「具有可信之特
    別情況」，係指依陳述時之外部客觀情況而言，足以令人相
    信該陳述是虛偽之危險性不高，必須綜合該陳述是否未受到
    外力影響；陳述人之觀察、記憶、表達是否正確及有無偽證
    之各項因素，而為判斷。本件被告黃鼎翔被訴販賣第三級毒
    品部分，證人陳冠良於警詢時之陳述，因屬審判外之陳述，
    為傳聞證據，依刑事訴訟法第159 條之第1 項之規定，原則
    上雖無證據能力。但關於被告黃鼎翔於99年3 月31日有無販
    賣第三級毒品予證人陳冠良之事實，證人陳冠良於警詢中之
    陳述（見警卷第40頁第12行以下至第41頁第7 行）；核與其
    於原審審理中證述：98年3 月31日當日，是請託被告黃鼎翔
    向朋友詢問有無愷他命，並非向被告黃鼎翔購買K 他命等語
    不相符合（見原審訴卷第109 頁第4 至7 行）。本院審酌該
    警詢筆錄無違反法定障礙事由期間不得詢問及禁止夜間詢問
    之規定，詢問時有踐行告知義務，該警詢陳述乃經員警符合
    法定程序所製作，復無不法侵害證人陳冠良陳述任意性之情
    事，該警詢筆錄出於真意之信用性以獲得確切保障，故該警
    詢筆錄具有可信之特別情況，且為證明本案被告黃鼎翔販賣
    毒品之相關待證事實所必要，依前揭規定，該陳述自應具有
    證據能力。
  (二)至於本判決所引用之其餘證據資料（詳後引證據），其中傳
    聞證據部分，縱無刑事訴訟法第159 條之1 至第159 條之4
    或其他規定之傳聞證據例外情形，亦因檢察官、被告及辯護
    人均同意可作為證據使用，依刑事訴訟法第159 條之5 第1
    項之規定，本院審酌該證據作成之情況，認為適當，應得為
    證據。
二、訊據上訴人即被告黃鼎翔（下稱被告）否認有何販賣第三級
    毒品之犯行，辯稱：伊僅介紹陳冠良購買愷他命，並無販賣
    云云。經查：
  (一)被告黃鼎翔於如附表所示之通訊監察期間，確有以所持用之
    門號0000000000號行動電話，與證人陳冠良所持用00000000
    00號行動電話聯絡，並有如附表所示通話內容等情，業據被
    告自承在卷（見原審訴字卷第192 頁倒數第3 行以下至第19
    2 頁背面第4 行），並經證人陳冠良於原審審理中證述明確
    （見原審訴字卷第108 頁、第109 頁）；此外，復有通訊監
    察書及通訊監察譯文附卷可佐（見警卷(二)第427 頁、原審訴
    字卷第124 頁），此部分之事實，應堪認定。
  (二)關於被告黃鼎翔販賣愷他命予證人陳冠良之事實，業據證人
    陳冠良於警詢及檢察官偵查中證稱：「第一次向被告黃鼎翔
    購買愷他命，是98年3 月31日那次，購買時被告黃鼎翔會在
    電話中約定地方，然後再由被告黃鼎翔持愷他命到約定地點
    交付，沒有其他人在場。而如附表編號1 、2 、3 所示98年
    3 月31日與被告黃鼎翔之通聯譯文內容，是要向被告黃鼎翔
    購買愷他命毒品」等語明確（見警卷(三)第40頁至第41頁；偵
    查卷(一)第240 頁）。證人陳冠良雖於原審審理中翻異前詞，
    改證稱：「98年3 月31日當日，是請託被告黃鼎翔向朋友詢
    問有無愷他命，並非向被告黃鼎翔購買K 他命，當日被告黃
    鼎翔有找到愷他命，就請朋友拿到上手網咖外交付予伊，伊
    並將300 元價金交付給拿愷他命來的人，之前的陳述是因被
    抓到的時候會怕」等語（見原審訴卷第109 頁）。惟查：
  (1)被告黃鼎翔、證人陳冠良既自承如附表所示之監聽譯文內容
    係聯繫購買愷他命時之對話，且觀之上開監聽譯文內容，證
    人陳冠良於98年3 月31日13時7 分30秒許，與被告黃鼎翔聯
    繫購買愷他命時，被告黃鼎翔即回答：「要拿多少」等語。
    嗣證人陳冠良於98年3 月31日13時47分許，再與被告黃鼎翔
    聯絡時，被告黃鼎翔回答：「他說好。…東西（指愷他命）
    不會漏氣」等語。同日13時27分17秒許，被告黃鼎翔主動與
    證人陳冠良聯繫，除詢問：「要找嗎？」等語外，並要證人
    陳冠良現在出來。之後，被告於同日17時10分45秒許，再與
    證人陳冠良聯絡，除詢問：「剛那個好嗎？」等語外，並於
    證人陳冠良回答：「不錯」等語後，即回答：「你朋友要再
    打給我」等語。是就上開對話之整體而言，被告黃鼎翔於證
    人陳冠良欲購買愷他命時，曾表示：『他』說好等語，固可
    認定被告曾詢問「他人」（即被告所稱之『大胖』），是否
    願意販賣愷他命予證人陳冠良。然證人陳冠良既初次向被告
    黃鼎翔聯絡購買愷他命，且與『大胖』並不認識，如被告僅
    係單純幫助證人陳冠良聯絡購買愷他命，且實際上係由「大
    胖」前往交易愷他命，在證人陳冠良與『大胖』素未謀面之
    下，雙方縱使依約到達現場，又如何進行交易。縱『大胖』
    有意親自交易毒品，被告或可直接告知雙方電話，由該2人
    進行聯繫交付愷他命事宜；或可告知證人陳冠良關於『大胖
    』之外貌、年齡及相關特徵，如何交付等事，始符常情。但
    被告黃鼎翔並未提供『大胖』電話供證人陳冠良自行聯絡交
    易毒品事宜；亦未在電話中向證人陳冠良提及係何人會將愷
    他命交付證人陳冠良，交付毒品之人之相關特徵，而愷他命
    交易係毒品交易，並非一般商品買賣，販毒者與購毒者間，
    關於毒品交易過程，通常較一般商品買賣為謹慎，在沒有明
    確告知送貨者為何人之情形下，被告黃鼎翔僅向證人陳冠良
    稱「你出來」等語，即由他人於約定時間、地點完成交易，
    殊難想像。是證人陳冠良於警詢及偵查中，關於係由被告黃
    鼎翔交付愷他命之陳述，應可採信。此外，復參以被告於警
    詢時亦自陳：平常由其出面向藥頭拿愷他命，交給要買的人
    ，再把愷他命的錢，收回來給藥頭等語（見警卷(三)第6 頁）
    ，足認被告黃鼎翔於如附表編號3 所示通聯後，即先向『大
    胖』取得愷他命，再前往證人陳冠良所在地，當場交付愷他
    命予證人陳冠良，並向證人陳冠良收取300 元甚明。
  (2)又愷他命係屬第三級毒品，單純幫助販賣亦足以構成犯罪而
    處以重刑，被告黃鼎翔本身有施用毒品之惡習，應當知之甚
    明。而一般毒品之販賣依其持有毒品之數量及集團規模之不
    同，區分有大盤、中盤商或小盤商之別，乃籍由向上線購買
    再轉售予下線之方式，層層剝削提高價錢或摻以其他例如葡
    萄糖粉稀釋其純度而居中牟取暴利，如無巨額利潤可循，則
    販賣毒品者何以甘冒重罪加身之責而致罹刑章。再者，一般
    合法商品所謂之調貨，係指向其他有貨源之賣方詢問有無貨
    品可出售，如無利潤而純粹幫忙之情形，則多以告知買、賣
    雙方之聯絡方法，且不經手其中之貨物及金錢，以規避居中
    介紹之責任歸屬問題；倘有利潤可圖，並居中向賣方取得貨
    品，再向買方收取金錢，則此一模式，雖稱為調貨，則實與
    一般轉售之買賣關係相同。因毒品並非如同一般合法商品，
    販賣毒品有其高風險性，按理須透過特殊管道始能購得，除
    非販賣者本身即為製造毒品者，否則仍有向上游購買毒品之
    必要，故施用毒品者間所稱之調貨，顯為掩飾買賣、避免招
    致重罪之辯詞，要難憑採。本件觀之證人陳冠良與被告黃鼎
    翔聯繫毒品交易之通話內容，關於愷他命買賣部分，均未見
    被告黃鼎翔曾提及調貨或幫忙拿取毒品之相關言語，如被告
    係純粹幫忙證人陳冠良購買或調取毒品，則直接由藥頭與證
    人陳冠良聯繫即可，應無必要居中介入毒品及金錢之交易，
    是被告主觀上如無營利之意圖，客觀上亦無利潤可取，依上
    所述，應無一而再三幫忙之理。再者，因被告黃鼎翔於交付
    愷他命前，即向證人陳冠良表示：『東西（愷他命）不會漏
    氣』等語，推銷、強調愷他命品質良好。並於交付愷他命後
    ，再向證人陳冠良詢問：『剛那個好嗎』等語，關心瞭解證
    人陳冠良施用愷他命之情形，確認愷他命品質是否良好，並
    要求如有需要時，可再聯繫購買愷他命。顯見被告黃鼎翔並
    非單純代證人陳冠良聯繫購買愷他命事宜，其所為已居於出
    賣人之地位出售愷他命。是被告黃鼎翔辯稱：伊係幫忙陳冠
    良購買或調取毒品云云，顯不可採。
  (3)又被告於本院審理中辯稱：98年3 月31日中午1 時27分伊沒
    有在林園上手網咖拿愷他命予陳冠良，因伊在上班（中油公
    司之外包）云云，並聲請傳喚證人黃璟翔為證；然據證人黃
    璟翔於本院審理中證稱：「（你在98年間是不是有跟被告一
    起到中油大林埔搭鷹架？）有。」、「（98年3 月31日當天
    被告有沒有載你去上班？）我無法確定時間，我們上班都有
    出入證明，進出都要刷卡。」、「（你進去正常上班搭鷹架
    是幾點到幾點，休息時間是幾點到幾點？）8 點進去上班到
    下午6 點下班，中午會休息壹個小時出來吃飯，吃完飯再進
    去，休息時間不一定，工作到壹個段落才去吃飯，吃完飯就
    馬上進去。」等語（見本院卷第73頁），是證人黃璟翔並無
    法確切證實被告當日之行蹤。惟經本院調閱被告當日進出台
    灣中油公司大林煉油廠之進出管制記錄得知，被告於98年3
    月31日上午11時43分46秒離開；同日下午1 時50分16秒進入
    ，有該廠100 年8 月19日大安發字第10001246620 號函（附
    承攬商出入管制及公安管理系統）在卷可稽（見本院第86頁
    、第88頁），是依上開進出記錄，被告於附表編號1 至3 所
    示之通聯時間，均係在離開大林煉油廠之時候，亦即被告當
    時人並非在工作，甚至人已離開工作場所而在外自由行動（
    由被告所使用之00000000000 號手機之基地台可知，且被告
    亦自承當日中午有回家【位於林園區】，見原審卷第193 頁
    ）；再依上開煉油廠位在高雄小港區，此與證人陳冠良所稱
    ：交貨地點之林園區（上手網咖），恰為相鄰區域，是以被
    告當時人在廠外之時間約有1 時多，且於附表編號3 所示之
    時間，即約證人陳冠良『你現在出來』之時間至再進入大林
    煉油廠之時間亦有20多分鐘，應已有足夠時間完成上開毒品
    交易行為。故被告上開所辯，尚不足為被告有利證明。
  (三)末按非法販賣毒品係政府嚴予查緝之違法行為，且毒品無公
    定之價格，並可任意分裝、添加其他成份或增減其份量，而
    每次買賣之價量，亦隨時依雙方關係之深淺、當時之資力、
    需求程度及對行情之認知等因素而異其標準，非可一概而論
    ，因之販賣之獲利，除經坦承犯行，或帳冊價量均臻明確外
    ，委難察得實情，而販賣之人從價差或量差中牟利方式雖異
    ，惟其圖利之非法販賣行為則均相同，是縱未確切查得販賣
    賺取之實際差價，但除別有事證，足認係按同一價格轉讓，
    確未牟利之情形外，尚難執此認非法販賣之事證有所不足，
    致知過坦承者難辭重典，飾詞否認者反得逞僥倖，而失情理
    之平；且毒品價格昂貴，取得不易，苟無利可圖，應無甘冒
    被查緝法辦之危險，而平白為轉讓毒品之可能，當屬符合論
    理法則且不違背社會通常經驗之合理判斷。準此，被告於如
    附表編號3 所示之通聯時間完畢後不久，與『大胖』共同販
    賣第三級毒品愷他命予陳冠良，顯有販賣毒品圖利之意圖，
    亦堪認定。
三、查愷他命係毒品危害防制條例第2 條第2 項第3 款所定之第
    三級毒品，依法不得持有及販賣。核被告所為，係犯修正前
    毒品危害防制條例第4 條第3 項之販賣第三級毒品罪（按被
    告行為後，毒品危害防制條例部分條文業於98年5 月20日修
    正公布，且未特別規定其施行日期，自應依一般原則，自公
    布日起算至第3 日即同年月22日發生效力。而關於販賣第三
    級毒品部分，修正後同條例第4 條第3 項得併科罰金刑部分
    ，已由500 萬元以下，提高為700 萬元以下，是依刑法第2
    條第1 項前段之規定並綜合全部罪刑新舊法比較之結果，此
    部分以修正前規定較有利於被告，自應適用舊法）。被告黃
    鼎翔與『大胖』之成年男子間，就上開犯行，有犯意聯絡及
    行為分擔，應論以共同正犯。
四、原審認被告黃鼎翔上揭所犯販賣第三級毒品部分罪證明確，
    因而適用修正前毒品危害防制條例第4 條第3 項、第19條第
    1 項，刑法第2 條第1 項但書、第28條等規定，並審酌被告
    明知販賣毒品之行為乃毒品禍害之源，其源不斷，則流毒所
    及，非僅多數人之生命、身體受其侵害，並社會、國家之法
    益亦不能免，為害之鉅，非個人一己之生命、身體法益所可
    比擬，嚴重戕害國民之身心健康，危害社會非輕，並參以被
    告黃鼎翔販賣愷他命重量、所得不多等一切情狀，量處有期
    徒刑5 年2 月。並敘明：扣案易利信牌行動電話1 支（含SI
    M 卡1 張，門號0000000000號），為被告黃鼎翔所有（見原
    審卷第192 頁），且為犯本件販賣第三級毒品所用之物，應
    依毒品危害防制條例第19條第1 項之規定，沒收之。未扣案
    之販賣毒品所得300 元，為犯本件販賣第三級毒品所得之物
    ，應依毒品危害防制條例第19條第1 項之規定，與『大胖』
    連帶沒收之，如全部或一部不能沒收時，以其與『大胖』之
    財產連帶抵償之。其認事用法，核無不合，量刑亦屬允當。
    被告上訴意旨，否認犯罪，指摘原判決不當，為無理由，應
    予駁回。
五、同案被告林溫煌、林茂等2 人業經原審論罪科刑；另同案
    被告林南傑則經原審判決無罪，均確定在案；至於被告其餘
    被訴部分，亦經原審為無罪之諭知，爰均不再論述之。
據上論斷，應依刑事訴訟法第368條，判決如主文。
本案經檢察官鍾忠孝到庭執行職務。
中    華    民    國  100     年    10    月    26    日
                  刑事第四庭    審判長法  官  蕭權閔
                                      法  官  唐照明
                                      法  官  吳進寶
以上正本證明與原本無異。
如不服本判決應於收受本判決後10日內向本院提出上訴書狀，其
未敘述上訴理由者，並得於提起上訴後10日內向本院補提理由書
狀（均須按他造當事人之人數附繕本）「切勿逕送上級法院」。
中    華    民    國  100     年    10    月    26    日
                                      書記官  唐奇燕
附錄本案論罪科刑法條：
毒品危害防制條例第4條（修正前）
製造、運輸、販賣第一級毒品者，處死刑或無期徒刑；處無期徒
刑者，得併科新臺幣1 千萬元以下罰金。
製造、運輸、販賣第二級毒品者，處無期徒刑或7 年以上有期徒
刑，得併科新臺幣7 百萬元以下罰金。
製造、運輸、販賣第三級毒品者，處5 年以上有期徒刑，得併科
新臺幣5 百萬元以下罰金。
製造、運輸、販賣第四級毒品者，處3 年以上10年以下有期徒刑
，得併科新臺幣3 百萬元以下罰金。
製造、運輸、販賣專供製造或施用毒品之器具者，處1 年以上7
年以下有期徒刑，得併科新臺幣1 百萬元以下罰金。
前五項之未遂犯罰之。
附表（即監聽譯文）
┌──────────────────────────────────┐
│譯文內容（出處：原審訴卷第124頁）                                   │
├──┬────┬─────┬─────┬──────────────┤
│編號│日期    │監察電話  │對方電話  │內容                        │
│    │        │A-黃鼎翔  │B-陳冠良  │                            │
├──┼────┼─────┼─────┼──────────────┤
│ 1  │98.03.31│0000000000│0000000000│B ：你在哪？…有人要拿…我朋│
│    │13:07:30│ （出）   │          │    友                      │
│    │        │          │          │A ：我在上班，…誰？…要拿  │
│    │        │          │          │    多少？                  │
│    │        │          │          │B ：有人可以外送？…等一下  │
│    │        │          │          │    打給你…                │
├──┼────┼─────┼─────┼──────────────┤
│ 2  │98.03.31│0000000000│0000000000│A ：… 他說好？…東西不會漏 │
│    │13:10:47│          │   （出） │    氣…                    │
│    │        │          │          │B ：對…                    │
├──┼────┼─────┼─────┼──────────────┤
│ 3  │98.03.31│0000000000│0000000000│A ：要找嗎？                │
│    │13:27:17│  （出）  │          │B ：不用。                  │
│    │        │          │          │A ：你現在出來。            │
├──┼────┼─────┼─────┼──────────────┤
│ 4  │98.03.31│0000000000│0000000000│B ：有人問「紅水」一千元幾  │
│    │17:04:04│          │  （出）  │    罐？                    │
│    │        │          │          │A ：要問一下？              │
│    │        │          │          │B ：看有沒有1 千50罐。      │
│    │        │          │          │A ：要問一下…              │
├──┼────┼─────┼─────┼──────────────┤
│ 5  │98.03.31│0000000000│0000000000│A ：沒有都很貴。            │
│    │17:10:45│  （出）  │          │B ：好。                    │
│    │        │          │          │A ：剛那個好嗎？            │
│    │        │          │          │B ：不錯。                  │
│    │        │          │          │A ：…你朋友要再打給我…    │
└──┴────┴─────┴─────┴──────────────┘